臺灣高等法院刑事判決
109年度上易字第1969號
上  訴  人  臺灣新竹地方檢察署檢察官
被      告  邱明錦


上列上訴人因被告違反毒品危害防制條例案件，不服臺灣新竹地
方法院109年度易字第732號，中華民國109年9月9日第一審判決
（聲請簡易判決處刑案號：臺灣新竹地方檢察署109年度毒偵字
第1224號），提起上訴，本院判決如下：
    主  文
上訴駁回。
    理  由
一、聲請簡易判決處刑意旨略以：被告基於施用第二級毒品之犯
    意，於民國109年5月21日16時45分為警採尿時起回溯96小時
    內之某時許，在不詳地點，施用第二級毒品甲基安非他命，
    嗣於109年5月21日16時20分許，經警持臺灣新竹地方檢察署
    檢察官所核發之強制到場（強制採驗尿液）許可書強制採尿
    送驗，結果呈安非他命、甲基安非他命陽性反應而查獲。因
    認被告涉犯毒品危害防制條例第10條第2項之施用第二級毒
    品罪嫌。
二、按起訴之程序違背規定者，應諭知不受理之判決，刑事訴訟
    法第303條第1款定有明文。次按施用第一、二級毒品為犯罪
    行為，毒品危害防制條例第10條定有處罰明文。故施用第一
    、二級毒品者，依前揭規定本應科以刑罰。惟基於刑事政
    策，對合於一定條件之施用者，則另依同條例第20條、第23
    條之規定，施以觀察、勒戒及強制戒治之保安處分，並由檢
    察官為不起訴之處分，以賦予此類具有病患性特質之犯人，
    戒除其身癮之機會。又刑法上所謂吸收犯，係指一罪所規定
    之構成要件，為他罪構成要件所包括，因而發生吸收關係者
    而言。如意圖供自己施用而持有毒品，進而施用，則其持有
    之低度行為，當然為高度之施用行為所吸收，不另論以持有
    毒品罪。苟若被告所犯之施用第一、二級毒品罪，符合毒品
    危害防制條例第20條、第23條規定，經施以觀察勒戒或強制
    戒治之處分，且經檢察官為不起訴處分確定，其因該次施用
    所持有第一、二級毒品行為，因與其施用第一、二級毒品罪
    間，具前述吸收犯之實質上一罪關係，自為不起訴處分效力
    所及，若檢察官違背刑事訴訟法第260條規定再行起訴，自
    應依同法第303條第4款規定，諭知不受理判決。另若被告於
    觀察、勒戒執行前，另有其他施用第一、二級毒品之行為，
    且非不起訴處分效力所及，對於其應受觀察勒戒或強制戒治
    之保安處分而得免予刑事追訴處罰乙情，不生影響。蓋參諸
    前揭立法目的及保安處分之本質，對於施用毒品者乃著重在
    給予其戒除毒癮之機會，是以縱然其在觀察勒戒執行前曾有
    多次施用毒品或施用不同種類之毒品犯行，亦僅執行一次觀
    察勒戒等保安處分為已足，與刑事追訴採一罪一罰之概念不
    同。準此，被告於觀察勒戒執行前，因其他施用第一、二級
    毒品，不應再予單獨追訴處罰，倘檢察官就此部分另行起訴
    ，核屬起訴之程序違背規定，應依同法第303條第1款規定，
    諭知不受理判決。　　
三、經查：
  ㈠本件被告上開施用第二級毒品犯行，業據被告於警詢時坦承
    不諱，且被告斯時為警採集之尿液，經台灣檢驗科技股份有
    限公司以酵素免疫分析法初步篩驗，再以極精密之氣相層析
    質譜儀分析法確認，尿中確檢出安非他命類甲基安非他命、
    安非他命陽性反應，有上開公司於109年6月3日出具之濫用
    藥物檢驗報告、臺灣新竹地方檢察署檢察官強制到場強制採
    驗尿液許可書、毒品人口到場採尿名冊在卷可稽（見毒偵卷
    第6、7頁）。而以氣相層析質譜儀作藥物及其代謝產物之定
    性及定量分析，幾乎不會有偽陽性反應產生，為毒品檢驗學
    之常規。再依安非他命經口服投與後約百分之70於24小時內
    自尿中排出，約百分之90於96小時內自尿中排出，由於安非
    他命成分之檢出與其投與方式、投與量、個人體質、採尿時
    間與檢測儀器之精密度等諸多因素有關，最長可能不會超過
    4日（96小時），有行政院衛生署藥物食品檢驗局81年2月8 
    日藥檢壹字第001156號函可資參照，則被告於109年5月21日
    16時45分許所採集之尿液，檢驗結果既呈安非他命、甲基安
    非他命陽性反應，其於斯時回溯96小時內，至少有施用過1 
    次甲基安非他命一事，應可認定。是被告上開任意性自白與
    事證相符，可以採信，其確有施用第二級毒品犯行無訛。
  ㈡被告前因施用毒品案件，經臺灣新竹地方法院以89年度毒聲
    字第529號裁定送觀察、勒戒後，認無繼續施用毒品之傾向
    ，於89年3月8日釋放出所，經臺灣新竹地方檢察署檢察官以
    89年度毒偵字第672號為不起訴處分確定；又因施用毒品案
    件，經臺灣新竹地方法院以89年度毒聲字第2956號裁定送觀
    察、勒戒後，認無繼續施用毒品之傾向，於90年3月13日釋
    放出所，並經臺灣新竹地方檢察署檢察官以89年度毒偵字第
    2945號為不起訴處分確定，有本院被告前案紀錄表、全國施
    用毒品案件紀錄表、矯正簡表各1件附卷可據。被告於109年
    5月21日16時45分許採尿回溯96小時內再犯本案施用毒品犯
    行，屬三犯以上，雖其於90年最後一次觀察、勒戒釋放出所
    後，多次再犯施用毒品案件，惟與其最後1次因施用毒品而
    經觀察、勒戒執行完畢相距已逾3年，依前述規定及說明，
    本案即應再予觀察、勒戒或強制戒治。是檢察官提起公訴，
    核屬起訴違背法定程式，應依刑事訴訟法第303條第1款規定
    ，判決公訴不受理。
四、原審同此認定，以被告邱明錦確有施用第二級毒品之犯行，
    在其最後1次觀察勒戒後之距本案犯罪時間已逾3年，應令被
    告入勒戒處所施以觀察、勒戒，而諭知公訴不受理，核無不
    合。檢察官上訴意旨略以：「依新修正之毒品危害防制條例
    規定，觀察、勒戒或強制戒治執行完畢釋放後，『三年後再
    犯』施用毒品罪者，應適用觀察、勒戒及強制戒治之規定，『
    3年內再犯』施用毒品罪者，應依法追訴；新法施行前犯施用
    毒品罪之審判中案件，於新法施行後，法院應依新法規定處
    理，倘係『3年後再犯』之案件，法院應依職權為觀察、勒戒
    或強制戒治之裁定。而新法所謂『3年後再犯』或『3年內再犯』
    ，是否僅限於二犯施用毒品罪者或兼含三犯以上之情形，修
    正說明確實並未明確予以說明，惟毒品危害防制條例係法務
    部之主管法規，依法務部檢察司就該條例 修法解釋稱該條
    例新修正第20條第3項，其修法意旨僅係將為觀察、勒戒或
    強制戒治執行完畢釋放後，得再聲請觀察、勒戒或強制戒治
    之期間，由『5年後』改為『3年後』，其修法之立法理由並載名
    ：『…如觀察、勒戒或強制戒治執行完畢釋放後，3年後始再
    有施用第一級、第二級毒品之行為者，足見其有戒除毒癮之
    可能，宜再採以觀察、勒戒方式戒除其身癮即以強制戒治方
    式戒除其心癮之措施…』已明確敘明該條是用之對象，限於3
    年後『始再』有施用第一、第二級毒品行為者，從而過去實務
    見解認為如第三次犯雖距第一次犯之觀察、勒戒或強制戒治
    執行完畢釋放後3年，然因釋放後3年內已有二犯，非『3年後
    始再有施用』（非釋放後第一次犯，不符『始再』有施用第一
    、第二級毒品行為之定義），即無再行觀察、勒戒或強制戒
    治之適用，即應提起公訴（或聲請簡易判決處刑）或給予緩
    起訴處分，核與修法後之立法理由相符，即修正後觀察、勒
    戒或強制戒治之適用時機，應係於初犯或3年後第2次犯者，
    始有其適用。本件被告施用毒品之犯行不應適用觀察、勒戒
    程序，原判決認事用法尚嫌未洽。」等為由，指摘原判決不
    當。然查：原審已詳敘明於檢察官起訴被告施用第二級毒品
    犯行，已在其最近一次觀察勒戒執行完畢釋放（90年3月13
    日）後之3年後，依照前揭說明，本案檢察官之起訴，因法
    律修正之情事變更，致欠缺訴追條件，即不得另提起刑事追
    訴，是檢察官提起公訴，核屬起訴違背法定程式，應判決公
    訴不受理。檢察官之上訴為無理由，爰不經言詞辯論予以駁
    回其上訴。
據上論斷，應依刑事訴訟法第368條、第372條，判決如主文。
中　　華　　民　　國　　109 　年　　10　　月　　30　　日
　　　　　　　　　刑事第十七庭  審判長法　官  鄭水銓
　　　　　　　　　　　　　　　　　    法　官  李世華
　　　　　　　 　 　　　　　　　　　　法　官  黃雅芬
以上正本證明與原本無異。
不得上訴。
                                      書記官  鄭雅云
中　　華　　民　　國　　109 　年　　10　　月　　30　　日